ACORDAO-COMPLETO-2294387

ACÓRDÃO 7117/2019 ATA 28/2019 - SEGUNDA CÂMARA

VISTOS, relatados e discutidos estes autos em que, na presente fase, trata de Recurso de Reconsideração interposto pela Srª. Maria Luiza Lomonaco Coppla, ex-prefeita, contra o Acórdão 2896/2017-TCU-Segunda Câmara (Relator: Ministro Aroldo Cedraz) , por meio do qual o Tribunal julgou irregulares suas contas, condenando-a em débito solidariamente com seu antecessor em decorrência da não comprovação da regular aplicação de recursos do Fundo Nacional de Desenvolvimento da Educação, transferidos mediante convênio ao Município de São Jerônimo da Serra/PR.
ACORDAM os Ministros do Tribunal de Contas da União, reunidos em sessão da 2ª Câmara, diante das razões expostas pelo Relator, em:
9.1. com fundamento nos arts. 32, inciso I, e 33 da Lei 8.443/1992, conhecer do Recurso de Reconsideração interposto pela Srª. Maria Luiza Lomonaco Coppla;
9.2. no mérito, dar provimento ao Recurso de Reconsideração em análise para julgar regulares as contas da recorrente, dando-lhe quitação plena, e reformar o Acórdão 2896/2017-TCU-Segunda Câmara (Relator: Ministro Aroldo Cedraz) , ora recorrido, que passa a viger com a seguinte redação:
"9.1. julgar regulares as contas da Srª. Maria Luiza Lomonaco Coppla, com fundamento nos arts. 1º, inciso I, 16, inciso I, 17 e 23, inciso I, da Lei 8.443/1992 c/c os arts. 1º, inciso I, 207 e 214, inciso I, do Regimento Interno deste Tribunal, dando-lhe quitação plena;
 9.2. julgar irregulares as contas de Gilberto Pinheiro de Mello, com fulcro nos arts. 1º, inciso I; 16, inciso III, alínea 'c'; 19 e 23, inciso III, da Lei 8.443/1992 e nos arts. 1º, inciso I; 209, inciso III; 210 e 214, inciso III, do Regimento Interno desta Corte, e condená-lo, ao pagamento da quantia a seguir especificada, com a fixação do prazo de 15 (quinze) dias, a contar da notificação, para comprovar, perante o Tribunal (art. 214, inciso III, alínea 'a', do Regimento Interno) , o recolhimento da dívida aos cofres do Fundo Nacional de Desenvolvimento da Educação, atualizada monetariamente e acrescida dos juros de mora, calculados a partir da data discriminada, até a data do recolhimento, na forma prevista na legislação em vigor:
	Data da Ocorrência
	Valor Original (R$) 

	31/7/1996
	49.788,00

9.3. autorizar, desde logo, com fulcro no art. 28, inciso II, da Lei n. 8.443/1992, a cobrança judicial da dívida caso não atendidas as notificações;
9.4. autorizar, desde logo, o pagamento da dívida do responsável em 36 (trinta e seis) parcelas mensais e consecutivas, nos termos do art. 26 da Lei 8.443/1992 c/c o art. 217 do Regimento Interno, caso solicitado por ele, fixando-lhe o prazo de 15 (quinze) dias, a contar do  recebimento da notificação, para comprovar perante o Tribunal o recolhimento da primeira parcela, e de 30 (trinta) dias, a contar da parcela anterior, para comprovar o recolhimento das demais parcelas, com a incidência dos encargos legais devidos, na forma prevista na legislação em vigor;
9.5. encaminhar cópia deste acórdão, bem como do relatório e do voto que o fundamentam, ao Procurador-Chefe da Procuradoria da República no Estado do Paraná, nos termos do art. 16, § 3º da Lei 8.443/1992, c/c o art. 209, § 7º do Regimento Interno do TCU, para adoção das medidas que entender cabíveis."
9.3. encaminhar cópia deste Acórdão, acompanhado do relatório e do voto que o fundamentam, para: 
9.3.1. a recorrente;
9.3.2. o Fundo Nacional de Desenvolvimento da Educação;
9.3.3. a Prefeitura do Município de São Jerônimo da Serra/PR;
9.3.4. o Procurador-Chefe da Procuradoria da República no Estado do Paraná.

Recurso de Reconsideração (em tomada de contas especial) contra decisão que julgou as contas da recorrente irregulares e condenou-a solidariamente em débito com seu antecessor pela não comprovação de despesas realizadas com recursos do FNDE.

Segunda Câmara

Prefeitura Municipal de São Jerônimo da Serra/PR

3. Recorrente: Maria Luiza Lomonaco Coppla (ex-prefeita, CPF XXX.532.329-XX)

13.1. Ministros presentes: Ana Arraes (Presidente), Aroldo Cedraz (Revisor) e Raimundo Carreiro (Relator).
13.2. Ministro-Substituto convocado: Augusto Sherman Cavalcanti.
13.3. Ministro-Substituto presente: André Luís de Carvalho.

RAIMUNDO CARREIRO

Ministro Aroldo Cedraz

Trata-se de Recurso de Reconsideração interposto pela Srª. Maria Luiza Lomonaco Coppla, ex-prefeita do Município de São Jerônimo da Serra/PR, em face do Acórdão 2896/2017-TCU-Segunda Câmara (Relator: Ministro Aroldo Cedraz) , por meio do qual o Tribunal rejeitou suas alegações de defesa, julgou irregulares as suas contas pela ausência de comprovação da regular aplicação de recursos do Fundo Nacional de Desenvolvimento da Educação transferidos por meio de convênio, objetivando a construção de escola urbana e a aquisição de equipamentos.
2. 	Em atenção ao art. 69 do Regimento Interno do TCU, reproduzo, a seguir, a parte dispositiva da deliberação condenatória, com destaque para os dispositivos que dizem respeito à recorrente:
"9.1. julgar irregulares as contas de Gilberto Pinheiro de Mello, com fulcro nos arts. 1º, inciso I; 16, inciso III, alínea 'c'; 19 e 23, inciso III, da Lei 8.443/1992 e nos arts. 1º, inciso I; 209, inciso III; 210 e 214, inciso III, do Regimento Interno desta Corte, e de Maria Luiza Lomonaco Coppla, com fulcro nos arts. 1º, inciso I; 16, inciso III, alínea 'a'; 19 e 23, inciso III, da Lei 8.443/1992 e nos arts. 1º, inciso I; 209, inciso I; 210 e 214, inciso III, do Regimento Interno, e condená-los, solidariamente, ao pagamento da quantia a seguir especificada, com a fixação do prazo de 15 (quinze) dias, a contar da notificação, para comprovarem, perante o Tribunal (art. 214, inciso III, alínea 'a', do Regimento Interno) , o recolhimento da dívida aos cofres do Fundo Nacional de Desenvolvimento da Educação, atualizada monetariamente e acrescida dos juros de mora, calculados a partir da data discriminada, até a data do recolhimento, na forma prevista na legislação em vigor:
	Data da Ocorrência
	Valor Original (R$) 

	31/7/1996
	49.788,00

9.2. autorizar, desde logo, com fulcro no art. 28, inciso II, da Lei n. 8.443/1992, a cobrança judicial da dívida caso não atendidas as notificações;
9.3. autorizar, desde logo, o pagamento da dívida dos responsáveis em 36 (trinta e seis) parcelas mensais e consecutivas, nos termos do art. 26 da Lei 8.443/1992 c/c o art. 217 do Regimento Interno, caso solicitado por qualquer deles, fixando-lhes o prazo de 15 (quinze) dias, a contar do  recebimento da notificação, para comprovarem perante o Tribunal o recolhimento da primeira parcela, e de 30 (trinta) dias, a contar da parcela anterior, para comprovarem o recolhimento das demais parcelas, com a incidência dos encargos legais devidos, na forma prevista na legislação em vigor;
9.4. encaminhar cópia deste acórdão, bem como do relatório e do voto que o fundamentam, ao Procurador-Chefe da Procuradoria da República no Estado do Paraná, nos termos do art. 16, § 3º da Lei 8.443/1992, c/c o art. 209, § 7º do Regimento Interno do TCU, para adoção das medidas que entender cabíveis." (grifos acrescidos) 
3. 	Os argumentos apresentados pela recorrente foram analisados pela Serur na instrução à peça 39, conforme transcrito a seguir, cujas conclusões contaram com a anuência do corpo diretivo daquela unidade técnica (peças 40 e 41) :
	" (...) HISTÓRICO
2. Trata-se de tomada de contas especial (TCE) instaurada pelo Fundo Nacional de Desenvolvimento da Educação (FNDE) , em desfavor de Gilberto Pinheiro de Mello, ex-prefeito do município de São Jerônimo da Serra/PR (gestão 1993-1996) , em face de irregularidades na prestação de contas do Convênio 4.978/1996 (Siafi 306214) . A avença teve por objeto a construção de uma escola urbana, com a aquisição também de equipamentos. Para tanto, foram repassados recursos federais no valor de R$ 49.788,00, com contrapartida municipal de R$ 9.957,60. O ajuste foi formalizado em 28/6/1996 e teve vigência prevista de 200 dias, findando, portanto, em 14/1/1997, com prazo para prestação de contas de trinta dias após o término, ou seja, até 13/2/1997 (peça 1, pp. 7-17) . 
3. No âmbito desta Corte de Contas, foram realizadas as citações de Gilberto Pinheiro de Mello, como também da prefeita sucessora, Maria Luiza Lamonaco Coppla, tendo em vista que o convênio findou na gestão subsequente. Ambos tomaram ciência do respectivo expediente citatório, porém somente a ex-prefeita apresentou alegações de defesa (peça 15) . 
4. Os argumentos foram analisados pela Secretaria de Controle Externo no Estado do Paraná (Secex-PR) , que acatou a defesa trazida aos autos e considerou não haver responsabilidade da ex-gestora em relação ao débito apurado. Entretanto, considerou que a então prefeita falhou em sua responsabilidade de zelar pelo resguardo do patrimônio público, ao não instaurar a devida TCE, conforme preceitua a Súmula TCU 230. 
5. Diante disso, a Secex-PR concluiu pela corresponsabilidade da ex-prefeita na prática de irregularidades, sem, no entanto, restar configurada a solidariedade no débito. Dessa forma, a Secex-PR propôs o julgamento pela irregularidade das contas de Gilberto Pinheiro de Mello, condenando-o ao ressarcimento do débito apurado, além do pagamento de multa. De maneira semelhante, também foi proposto o julgamento pela irregularidade das contas de Maria Luiza Lamonaco Coppla, com tão somente a aplicação de multa (peça 18) . 
6. Entretanto, em parecer dissonante, o Ministério Público do TCU (MPTCU) (peça 21) propôs condenar os ex-gestores, solidariamente, ao ressarcimento do débito integral apurado. Tendo em vista a ocorrência da prescrição da pretensão punitiva, conforme regras definidas no Acórdão 1441/2016-TCU-Plenário, foi proposta a exclusão da aplicação de multa aos responsáveis. O parecer do MPTCU foi acolhido pelo Ministro-Relator (peça 23) , e a presente TCE foi apreciada por meio do Acórdão 2896/2017-TCU-Segunda Câmara (peça 22) , de relatoria do Ministro Aroldo Cedraz, na forma transcrita no item 'Introdução'.
7. Irresignada, Maria Luiza Lamonaco Coppla impetrou o presente recurso de reconsideração (peças 32-33) , o qual se passa a analisar.
ADMISSIBILIDADE
8. Reitera-se o exame preliminar de admissibilidade (peça 35) , ratificado pelo Exmo. Ministro-Relator (peça 38) , que concluiu pelo conhecimento do recurso, suspendendo-se os efeitos dos itens  9.1 e 9.2 do Acórdão 2896/2017-TCU-Segunda Câmara (peça 22) , de relatoria do Ministro Aroldo Cedraz, eis que preenchidos os requisitos processuais aplicáveis à espécie. 
MÉRITO
9. Delimitação 
9.1. Constitui objeto do presente recurso avaliar se a Súmula TCU 230 é aplicável a esta TCE (peça 32) .
10. Da suposta inaplicabilidade da Súmula TCU 230 ao presente caso 
10.1. A recorrente afirma que a situação prevista na Súmula TCU 230, da qual decorreu sua condenação, não se aplica à presente TCE, tendo em vista os seguintes argumentos: 
a) a solidariedade do sucessor, prevista na Súmula TCU 230, somente se aplica quando o gestor antecessor não presta contas da avença, o que não é a hipótese desta TCE, visto que as contas foram prestadas pelo prefeito anterior em 1997 (peça 32, p. 2) ;
b) todos os atos relativos ao convênio foram realizados tão somente pelo ex-prefeito, desde a formalização da avença até a posterior prestação de contas (peça 32, pp. 2-3) ;
c) o repasse dos recursos federais e sua integral utilização ocorreram na gestão do prefeito anterior (peça 32, p. 3) ;
d) o fato de o prefeito antecessor ter prestado contas de forma indevida ou ter executado parcialmente o objeto conveniado não atrai para a recorrente a responsabilidade por tais falhas (peça 32, p. 3) ;
e) o fato de o prazo para a apresentação da prestação de contas ter vencido no mandato da recorrente não lhe imputa solidariedade, visto que a prestação de contas foi realizada pelo seu antecessor (peça 32, p. 3) ;
f) não restou saldo de recursos do convênio na vigência do mandato da recorrente (peça 32, pp. 3-4) ;
g) as medidas administrativas e judiciais adotadas pela recorrente afastam a responsabilidade solidária prevista na Súmula TCU 230 (peça 32, pp. 4-5) ;
h) em processo semelhante (TC Processo 026.711/2013-3) , a responsabilidade solidária da recorrente foi afastada (peça 32, pp. 5-9) .
Análise
10.2. Inicialmente, importa destacar que os argumentos trazidos em sede de recurso de reconsideração (peça 32) seguem tese já apresentada pela ex-prefeita em suas alegações de defesa (peça 15) . Diante disso, vale tecer um resumo dos fundamentos que levaram às conclusões da Secex-PR e do MPTCU, e, por conseguinte, do Ministro-Relator, acerca da responsabilidade da ex-gestora. 
10.3. A Secex-PR considerou que não cabia a condenação ao ressarcimento do débito pela ex-prefeita, pois a aplicação irregular dos recursos repassados ocorreu, em sua totalidade, na gestão de Gilberto Pinheiro de Mello, sendo que o convênio, o repasse pelo FNDE e a prestação de contas foram conduzidos sob a responsabilidade daquele gestor, adentrando-se apenas o fim da vigência e o prazo para prestação de contas na gestão municipal da ex-prefeita.
10.4. Em paralelo, contudo, a Secex-PR concluiu que restaria caracterizada a responsabilidade da então gestora, cuja conduta feriu o que preceitua a Súmula TCU 230, pois essa ajuizou ação de prestação de contas, cuja natureza não se presta ao resguardo do patrimônio público, quando o correto teria sido a instauração de TCE. Diante disso, considerou que haveria corresponsabilidade na prática de irregularidades, o que justificaria a aplicação de multa e o julgamento pela irregularidade de suas contas, com fulcro no art. 16, inciso III, alínea 'a', da Lei 8.443/1992, a saber, irregularidade fundada na omissão no dever de prestar contas. 
10.5. O parecer do MPTCU dissentiu da conclusão prolatada pela Unidade Técnica, ao rejeitar a justificativa da ex-gestora de que não teria gerido recursos do convênio, pois sua alegação estava fundada na prestação de contas apresentada por Gilberto, cujos dados foram contestados. Posto isso, ante a ausência de documentos hábeis a comprovar que os recursos do convênio foram aplicados integralmente pelo prefeito anterior, concluiu que Maria Luiza deveria permanecer como responsável solidária pelo débito integral.
10.6. O MPTCU também ressaltou que a ex-prefeita não teria adotado as medidas legais adequadas e suficientes contra seu antecessor. A ação de prestação de contas ajuizada por Maria Luiza não foi considerada suficiente (peça 2, pp. 26-30) , pois esse não seria o instrumento adequado para garantir a restituição de recursos, nos moldes da Súmula TCU 230. 
10.7. Sobre a alegada similitude entre os fatos apurados no TC Processo 026.711/2013-3 (Acórdão 11243/2015-TCU-Segunda Câmara) e a presente TCE, concluiu o MPTCU que as situações fáticas eram diferentes, não cabendo, portanto, estender as conclusões daquele processo ao caso em tela.  
10.8. Posto isso, o MPTCU concluiu pela rejeição da defesa apresentada pela ex-gestora e propôs o julgamento pela irregularidade das contas, com condenação pelo débito integral, em solidariedade com Gilberto Mello. O entendimento foi acolhido pelo Ministro-Relator (peça 23) .
10.9. Com a máxima vênia, diante dos elementos presentes nos autos, verifica-se que, para o caso em tela, não se aplica a Súmula TCU 230. O enunciado da Súmula define que:
'Compete ao prefeito sucessor apresentar as contas referentes aos recursos federais recebidos por seu antecessor, quando este não o tiver feito ou, na impossibilidade de fazê-lo, adotar as medidas legais visando ao resguardo do patrimônio público com a instauração da competente Tomada de Contas Especial, sob pena de co-responsabilidade.' (grifos acrescidos) 
10.10.	Do enunciado, depreende-se que os preceitos definidos são aplicáveis no caso específico de omissão no dever de prestar contas. Ou seja, em ocorrendo a omissão do prefeito anterior na apresentação da prestação de contas, deve seu sucessor, ou prestá-las, ou, se não tiver meios de o fazer, adotar as medidas legais cabíveis, com a instauração de TCE, sob pena de corresponsabilidade. 
10.11.	No caso em análise, constata-se que a prestação final de contas do convênio foi devidamente apresentada por Gilberto Mello, em 10/9/1997, ao então Ministério da Educação e do Desporto (peça 1, pp. 299-363) . Verifica-se, portanto, que o pressuposto para aplicação dos ditames da Súmula não se fez presente, haja vista que as contas foram prestadas em 1997. 
10.12.	Ademais, considerando que a prestação das contas já estava em poder do órgão repassador, cabia a este, e não à prefeita sucessora, em face do que determina o art. 8º da Lei 8.443/1992, instaurar a devida tomada de contas especial, o que foi feito posteriormente, no decurso da análise processual, após as tentativas infrutíferas de corrigir as irregularidades, mediante notificações e diligências.
10.13.	Adicionalmente, conta a favor da ex-gestora o fato de que, ao tomar conhecimento, em 13/3/1998 (peça 1, p. 23) , da não aprovação da prestação de contas pelo órgão repassador, ajuizou, em 27/3/1998, Ação de Prestação de Contas contra o prefeito antecessor (peça 2, pp. 22, 26-30) . Em que pese essa modalidade de ação não ser apropriada para a recomposição de patrimônio, deve-se destacar, por outro lado, que a então prefeita não foi omissa aos problemas e ajuizou ação judicial, mesmo que não a mais adequada. Deve-se considerar também o fato de que, em não havendo omissão no dever de prestar contas, tal conduta não era mais mandatória.
10.14.	Outra questão que deve ser analisada refere-se aos recursos do convênio e sua gestão, visto que o convênio findou no início do mandato da recorrente. Preliminarmente, importa destacar que, conforme o Termo de Convênio, o ajuste teria uma duração de duzentos dias, contados a partir da data de sua formalização, e a prestação de contas seria devida em trinta dias após seu término (peça 1, pp. 7-17) . Assim, considerando que a avença foi formalizada em 28/6/1996, seu término ocorreu em 14/1/1997, e não em 13/2/1997, como registrado no Siafi, à peça 1, p. 95. Diante disso, verifica-se que o convênio vigeu sob o mandato da prefeita sucessora por apenas quatorze dias. 
10.15.	No tocante à administração dos recursos do ajuste, a ausência dos extratos bancários impossibilita ter certeza quanto à extensão da responsabilidade de cada gestor sobre os recursos federais repassados. Contudo, elementos nos autos permitem inferir, com razoável segurança, acerca da participação de cada administrador. 
10.16.	Primeiramente, deve-se destacar que Gilberto Mello declarou na prestação de contas entregue que a totalidade dos recursos federais repassados foi utilizada em sua gestão. Além disso, as cartas-convite para os três processos licitatórios que compuseram o convênio declaram que os pagamentos seriam realizados de forma antecipada, inclusive o relativo aos serviços de construção da unidade escolar (peça 1, p. 319, 321, 325, 329, 333, 337, 341, 343, 349, 353, 357, 361) . Por fim, as datas de pagamento informadas na prestação de contas, todas em 1996, são compatíveis com a homologação de cada procedimento licitatório, tendo ocorrido em curto espaço de tempo posterior à homologação, em linha com a modalidade pactuada de pagamento à vista. O quadro a seguir resume essas informações:
	Item
	Fornecedor
	Recursos Federais
	Data homologação da licitação
	Data pagamento 

	Construção de unidade escolar
	BMW Engenharia e Projetos
	R$ 44.180,00
	5/7/1996
	5/8/1996

	Aquisição de equipamentos
	Cequitel
	R$ 4.200,00
	2/8/1996
	23/8/1996

	Aquisição de equipamentos
	Emetal
	R$ 1.408,00
	14/12/1996
	23/12/1996

	TOTAL
		R$ 49.788,00
		
Fonte: Demonstrativo de execução da receita e despesa (peça 1, p. 303) ; Relação dos pagamentos efetuados (peça 1, p. 305) ; Relação dos bens adquiridos, produzidos ou construídos (peça 1, p. 307) ; peça 1, p. 335, 351. 
10.17.	Entende a jurisprudência desta Corte de Contas que indícios vários e coincidentes são prova (Acórdão 686/2011-TCU-Plenário, 2.735/2010-TCU-Plenário) . Nesse sentido, em que pese a ausência dos extratos bancários, é possível concluir, com razoável certeza, que os recursos federais foram, em sua totalidade, utilizados no decurso do ano de 1996, e, portanto, sob a responsabilidade exclusiva de Gilberto Mello, situação essa confirmada pelo próprio ex-gestor, na prestação de contas final da avença. Por outro lado, reforça também esse entendimento o fato de não haver nos autos provas ou indícios de que havia saldo residual da avença sob a responsabilidade da prefeita sucessora, além de o convênio ter vigorado por apenas quatorze dias em sua gestão. Assim, mesmo que o final da vigência do convênio tenha adentrado no primeiro mês do mandato da prefeita sucessora, pode-se afirmar que ela não geriu os recursos federais repassados por meio do ajuste, não cabendo, dessa forma, sua corresponsabilização. 
10.18.	Em síntese, foram apurados os seguintes fatos. O convênio foi formalizado em 1996, no mandato de Gilberto Mello, e os recursos foram recebidos e dispendidos integralmente naquele exercício. O então prefeito prestou contas ao órgão repassador no ano subsequente e, portanto, não houve omissão no dever de prestar contas. A análise das contas, realizada pelo órgão repassador, verificou diversas irregularidades, o que motivou a realização de diligências pelo MEC e a posterior instauração da devida TCE, em desfavor de Gilberto Mello, ante a malversação dos recursos públicos federais repassados. 
10.19.	Diante disso, verifica-se que os fatos questionados na presente TCE têm origem no exercício de 1996, com a caracterização da responsabilidade pessoal do prefeito anterior, e não há nos autos documentos que permitam afirmar que a prefeita sucessora tenha tido gestão sobre esses recursos ou responsabilidade sobre as falhas apuradas na prestação de contas. 
10.20.	Por todo o exposto, em face do que consta nos autos e neste exame, constata-se que procedem os argumentos trazidos pela recorrente, cabendo o provimento do recurso de reconsideração apresentado. 
CONCLUSÃO
11. Da análise anterior, conclui-se que a Súmula TCU 230 não se aplica ao presente caso. Apesar de a vigência do convênio ter alcançado o início do mandato da prefeita sucessora, não resta caracterizada sua responsabilidade solidária, em virtude de essa não ter gerido os recursos da avença, bem como não ter havido omissão no dever de prestar contas do prefeito antecessor. 
12. Assim, os argumentos apresentados pela ex-gestora têm o condão de modificar a deliberação recorrida, alterando-se o posicionamento do Tribunal, para que suas contas sejam julgadas regulares, com quitação plena, ante a não caracterização de sua responsabilidade perante o convênio em análise.
INFORMAÇÕES ADICIONAIS
13. Ato contínuo, colaciona aos autos documento relatando o arquivamento da Notícia de Fato 1.25.005.00393/2017-33, em decorrência da prescrição dos atos questionados, cuja instauração foi motivada por representação do TCU (peça 33) . 
PROPOSTA DE ENCAMINHAMENTO
14. Diante do exposto, com fundamento nos artigos 32, inciso I; e 33, da Lei 8.443/1992, submetem-se os autos à consideração superior, com posterior encaminhamento ao Ministério Público junto ao Tribunal de Contas da União e ao Gabinete do Relator, propondo:
a) conhecer do recurso de reconsideração, para, no mérito, dar-lhe provimento, julgando regulares as contas de Maria Luiz Lamonaco Coppla, com quitação plena;
b) comunicar a deliberação que vier a ser proferida por esta Corte à recorrente, ao Fundo Nacional de Desenvolvimento da Educação, à Procuradoria da República no Estado do Paraná e aos demais interessados."
PARECER DO MINISTÉRIO PÚBLICO JUNTO AO TCU
3. 	O MP/TCU, em sua manifestação regimental, dissentiu do encaminhamento sugerido pela Serur, considerando que: (i) não há nos autos comprovação de que os recursos foram totalmente geridos no mandato do antecessor; (ii) a prestação de contas final do convênio não poderia ter sido apresentada pelo prefeito anterior, em razão de o prazo para tanto ter expirado na gestão da recorrente, já que não há indício de que o objeto tivesse sido concluído antecipadamente, atraindo a responsabilização da prefeita sucessora por fazê-lo, conforme os ditames da Súmula TCU 230; e (iii) não deve ser afastada sua responsabilidade por decorrência do ajuizamento de ação inidônea para a proteção do erário.
4.	Transcrevo, a seguir, o parecer do MP/TCU (peça 42) , representado pelo Subprocurador-Geral Paulo Soares Bugarin.
	"Trata-se de recurso de reconsideração interposto por Maria Luiza Lomonaco Coppla (peça 32) , ex-prefeita do Município de São Jerônimo da Serra/PR, contra o Acórdão 2896/2017-TCU-Segunda Câmara (peça 22) .
A recorrente, prefeita no período de 1997 a 2000, teve suas contas julgadas irregulares e foi condenada em débito em solidariedade com o prefeito antecessor, Sr. Gilberto Pinheiro de Mello, por não restar demonstrada a regular aplicação dos recursos repassados pelo FNDE ao referido Município por meio do Convênio nº 4978/1996, que teve por objeto a construção de escola urbana e a aquisição de equipamentos. O ajuste envolveu recursos federais da ordem de R$ 49.788,00, e sua vigência foi de 28/06/1996 a 14/01/1997 (peça 1, p. 9 e 17) , perpassando os mandatos dos dois gestores municipais.
Em parecer que antecedeu o julgamento desta TCE (peça 21) , discordei da unidade técnica, que havia isentado a prefeita sucessora do débito. Na oportunidade, ressaltei que não havia elementos nos autos capazes de individualizar os valores do convênio geridos por cada prefeito, pois não foram disponibilizados extratos bancários, e a prestação de contas existente, protocolada pelo Sr. Gilberto em 10/09/1997 (peça 1, p. 299) , teve seus dados contestados pelo tomador de contas. Concluí, então, que se deveria responsabilizar a Sra. Maria Luiza solidariamente pelo débito, com fundamento da Súmula TCU nº 230, entendimento que foi acolhido pelo relator. 
Em análise ao recurso (peça 39) , a Serur mostrou-se favorável ao argumento de que a Súmula TCU nº 230 não se aplica ao presente caso, por entender que:
	a) a prestação final de contas do convênio teria sido devidamente apresentada pelo Sr. Gilberto Mello, em 10/09/1997, ao então Ministério da Educação e do Desporto (peça 1, p. 299-363) , desobrigando a Sra. Maria Luiza dessa responsabilidade; 
	b) uma vez que a prestação das contas já estava em poder do órgão repassador, caberia a este, e não à prefeita sucessora, instaurar a devida tomada de contas especial, em face do que determina o art. 8º da Lei nº 8.443/92;
	c) contaria a favor da ex-prefeita o fato de ter ajuizado Ação de Prestação de Contas contra o prefeito antecessor em 27/03/1998 (peça 2, p. 22, 26-30) , ao tomar conhecimento da não aprovação da prestação de contas pelo órgão repassador (peça 1, p. 23) , apesar de essa modalidade de ação não ser apropriada para a recomposição de patrimônio;
	d) a despeito da ausência dos extratos bancários, seria possível concluir, com razoável certeza, que os recursos federais foram, em sua totalidade, utilizados no decurso do ano de 1996, a partir dos dados constantes na prestação de contas do Sr. Gilberto.
Assim, foi apresentada proposta no sentido de conhecer do recurso de reconsideração para, no mérito, dar-lhe provimento, julgando regulares as contas da Sra. Maria Luiza Lomonaco Coppla e   dando-lhe quitação plena.
II
Com as devidas vênias, dissinto da conclusão da Serur, e considero que os argumentos do recurso da Sra. Maria Luiza não devem prosperar. 
Neste caso, é de grande relevância observar a cronologia dos fatos.
Ao contrário do que pretende convencer a recorrente (peça 32, p. 3) , o Sr. Gilberto Pinheiro de Mello não se apressou em apresentar a prestação de contas. Até o final da gestão dele, em dezembro de 1996, não houve a apresentação da prestação de contas final do ajuste. Tal providência, antes do término da vigência do convênio, não poderia ser cobrada do referido prefeito, e somente se mostraria válida se o objeto tivesse sido concluído antecipadamente (tanto a execução física, quanto a financeira) , o que não se depreende dos autos.
Quando a prefeita sucessora tomou posse, em janeiro de 1997, restavam 14 dias de vigência do convênio, recaindo sobre ela a obrigação de dar continuidade/concluir o objeto pactuado, e ainda de apresentar a prestação de contas final, dispondo de 30 dias para tanto (até 13/02/1997; peça 1, p. 13) . 
O curto período de vigência do convênio que adentrou a gestão da sucessora não a isenta das responsabilidades. Ao assumir a Prefeitura, caso tivesse observado a impossibilidade de cumprir com as obrigações a seu cargo, por irregularidades praticadas pelo antecessor, por insuficiência de recursos, entre outros motivos, caberia a ela adotar as medidas legais visando ao resguardo do patrimônio público, sob pena de corresponsabilidade (Súmula TCU nº 230) . Ou seja, a avaliação a respeito da existência de documentos capazes de demonstrar a regularidade das contas ou da necessidade de resguardar o erário deveria ter se dado logo no início da sua gestão, quando passou a responder pelo Convênio nº 4978/1996.
Ao contrário disso, a prefeita sucessora permaneceu inadimplente, sem prestar contas do ajuste no prazo estabelecido, até que o prefeito antecessor o fez quase 7 meses depois, em 10/09/1997 (data de entrega do documento; peça 1, p. 299) . Por mais que o Sr. Gilberto tenha se prontificado a prestar contas do convênio mesmo não estando mais à frente da Prefeitura, a responsabilidade da Sra. Maria Luiza pelo débito somente restaria afastada se fosse comprovada a aplicação integral dos recursos na gestão dele. 
Porém, as informações constantes da referida prestação de contas não foram validadas pelo FNDE, ante a ausência de documentos comprobatórios das despesas, entre os quais o termo de aceitação da obra e os extratos bancários da conta específica (peça 1, p. 23) . Em relatório de inspeção (peça 1, p. 57) , o FNDE registrou a impossibilidade de emitir opinião a respeito do atingimento do objeto conveniado, devido à ausência de documentação que comprovasse o liame entre a obra construída e os recursos do convênio. 
Não se pode reconhecer, portanto, que as informações simplesmente declaradas pelo              ex-prefeito, desacompanhadas de documentação probatória, possam valer para demonstrar que a Sra. Maria Luiza não tenha gerido uma parte dos recursos do repasse.
Chama a atenção que a responsável não tenha apresentado os extratos bancários e outros documentos que permitissem suprir as falhas identificadas na prestação de contas do Sr. Gilberto, apesar de solicitados reiteradamente pelo tomador de contas nos anos de 1998 e 2000, quando estava à frente da Prefeitura (peça 1, p. 367, 375-377 e 389) . Tampouco o fez nas oportunidades mais recentes, quando da apresentação das alegações de defesa (peça 15) e no recurso em exame (peça 32) .
Também depõe contra a recorrente o fato de somente ter adotado medidas judiciais contra o prefeito antecessor em 27/03/1998, quando soube da reprovação das contas por ele apresentadas, decorridos 450 dias do seu mandato (peça 2, p. 22, 26-30) . Ainda assim, a ação de prestação de contas ajuizada mostrou-se incompatível com o objetivo de resguardar o patrimônio público, não alcançando qualquer efeito (peça 21, p. 2) .
Ante o exposto, não é possível admitir que a Sra. Maria Luiza Lomonaco Coppla tenha adotado medidas tempestivas e adequadas para resguardar o patrimônio público e/ou para afastar sua responsabilidade quanto ao débito objeto desta TCE.
III
Feitas as considerações acima, este representante do Ministério Público junto ao TCU, divergindo da proposta de encaminhamento da Serur (peça 39) , manifesta-se no sentido de conhecer do recurso de reconsideração para, no mérito, negar-lhe provimento, mantendo-se os exatos termos do Acórdão 2896/2017-TCU-Segunda Câmara."
É o relatório.

Adriane Terebinto Di Bacco (OAB/PR 49.023)

TOMADA DE CONTAS ESPECIAL. CONVÊNIO. AUSÊNCIA DE COMPROVAÇÃO DA REGULAR APLICAÇÃO DOS RECURSOS. CITAÇÃO. REVELIA DO GESTOR. REJEIÇÃO DAS ALEGAÇÕES DE DEFESA DA SUCESSORA. CONTAS IRREGULARES. PRESCRIÇÃO DA PRETENSÃO PUNITIVA. DÉBITO. RECURSO DE RECONSIDERAÇÃO. CONHECIMENTO. ARGUMENTOS CAPAZES DE MODIFICAR A DECISÃO RECORRIDA. PROVIMENTO.CIÊNCIA AOS INTERESSADOS.

TOMADA DE CONTAS ESPECIAL (TCE)

Serur e Sec-PR

Inicialmente, registro que atuo nos presentes autos por força do art. 152 do Regimento Interno do TCU (RI/TCU) .
2.	O Recurso de Reconsideração interposto pela Srª. Maria Luiza Lomonaco Coppla, ex-prefeita do Município de São Jerônimo da Serra/PR, em face do Acórdão 2896/2017-TCU-Segunda Câmara (Relator: Ministro Aroldo Cedraz) pode ser conhecido, visto que estão atendidos os requisitos de admissibilidade, previstos nos arts. 32, inciso I, e 33 da Lei 8.443/1992 c/c o art. 285 do Regimento Interno do TCU.
3.	Registro que em 8 de maio de 2018, ainda sob a relatoria do Ministro José Múcio Monteiro, o presente processo foi pautado para apreciação por esta Câmara. Naquela oportunidade, o Ministro Aroldo Cedraz pediu vista dos autos, com fulcro no art. 112 do RI/TCU. O processo foi encaminhado ao meu Gabinete em 11 de fevereiro de 2019.
4.	A recorrente teve suas contas julgadas irregulares e foi condenada em débito solidariamente ao prefeito antecessor Gilberto Pinheiro de Mello pelo Acórdão 2896/2017-TCU-Segunda Câmara, por meio do qual o Tribunal apreciou tomada de contas especial instaurada pela não comprovação da regularidade das despesas realizadas com recursos do Fundo Nacional de Desenvolvimento da Educação transferidos por meio de convênio. Não foram aplicadas multas aos envolvidos em razão do reconhecimento da prescrição da pretensão punitiva.
5. 	O referido ajuste foi celebrado em 28/6/1996, ainda no mandato do gestor municipal anterior, objetivando a construção de escola urbana e a aquisição de equipamentos. Teve vigência expirada em 14/1/1997, com prazo final para a prestação de contas em 13/2/1997, isto é, ambos os marcos já no mandato da recorrente, que se iniciou no ano de 1997. Envolveu recursos federais no valor de R$ 49.788,00.
6. 	Nessa fase, a responsável insurge-se contra a mencionada deliberação, pugnando pela exclusão de sua responsabilização pelo débito apurado, em síntese, acreditando não ser aplicável ao seu caso a Súmula TCU 230, pelos seguintes motivos: (i) o enunciado somente incidiria em caso de omissão na prestação de contas, o que não teria ocorrido, além de ter tomado providências que afastariam a condenação solidária com base na Súmula TCU 230; (ii) todos os atos relativos ao convênio teriam sido realizados somente pelo seu antecessor; (iii) o repasse e a integral utilização dos recursos teriam ocorrido na gestão anterior e também não teria restado saldo de convênio em seu mandato; (iv) não poderia ser responsabilizada pelo fato de o prefeito antecessor ter prestado contas de forma indevida ou ter executado parcialmente o objeto; e (v) sua responsabilidade teria sido afastada em processo semelhante (TC Processo 026.711/2013-3) .
7. 	A Serur, em que pese reconhecer que as razões recursais seguiam tese já apresentada nas alegações de defesa da responsável, propôs dar provimento ao pleito recursal e, com isso, reformar o julgado combatido para que as contas da ex-prefeita sejam julgadas regulares, com quitação plena. 
8. 	Para tanto, a unidade técnica afastou a aplicação do enunciado da Súmula TCU 230, considerando que o prefeito anterior teria efetivamente prestado contas em 10/9/1997 e que a recorrente teria tomado providências para o resguardo do patrimônio público.
9. 	Além disso, mesmo observando que a ausência de extratos bancários impossibilitaria atestar que apenas o prefeito antecessor teria gerido os recursos, a Serur considerou que haviam indícios coincidentes acerca disso, baseando-se em critérios temporais dos pagamentos informados.
10. 	O MPTCU, destacando a cronologia dos fatos, discordou desse entendimento, propondo o não provimento das razões apresentadas pela gestora municipal. Destaca que, ao contrário do que pretende convencer a recorrente, até o fim do mandato de Gilberto Pinheiro de Mello, dezembro de 1996, não havia sido realizada a prestação de contas final do ajuste, o que só foi ocorrer em setembro de 1997, isto é, mais de sete meses do prazo determinado para tanto, restando configurada a omissão. Tendo sido instada a fazê-lo, a recorrente manteve-se inerte até que, voluntariamente, o prefeito antecessor o fez. Registra que somente após a reprovação das contas intempestivamente apresentadas foi que a responsável ajuizou a ação de prestação de contas. 
11. 	Quanto ao argumento de que não teria gerido recursos do convênio, o MP/TCU entendeu que meras declarações, desacompanhadas de outros documentos comprobatórios, como, por exemplo, extratos bancários, não seriam suficientes para comprovar o alegado.
12. 	Com relação ao ajuizamento de ação de prestação de contas, considerou que, sendo o meio eleito incompatível com o objetivo de resguardar o Erário, não teria surtido qualquer efeito e, assim, também não teria o condão de afastar a responsabilidade da então prefeita.
13. 	Em face dos percucientes apontamentos apresentados pelo MP/TCU, decidi, nos termos do art. 157 do RI/TCU, por realizar diligência ao Banco do Brasil, com o intuito de formar minha convicção, para que encaminhasse a este Relator os extratos bancários da conta de titularidade da Prefeitura Municipal de São Jerônimo da Serra, referentes a dezembro de 1996 e janeiro de 1997. 
14.	A cópia digital do referido extrato (imagem abaixo) foi encaminhada pelo Banco do Brasil e juntado aos autos à peça 45. 
15.	Com base no referido extrato é possível concluir que, de fato, não houve qualquer movimentação na conta de titularidade da Prefeitura Municipal de São Jerônimo da Serra em janeiro de 1997, o que comprova o argumento da recorrente, no sentido de que o repasse e a integral utilização dos recursos teriam ocorrido na gestão anterior e também não teria restado saldo de convênio em seu mandato.
16.	Sendo assim, com as vênias por divergir da posição defendida pelo MP/TCU, diante da comprovação material da argumentação apresentada pela recorrente, acolho a proposta da Secretaria de Recursos, para dar provimento ao Recurso de Reconsideração interposto pela Srª. Maria Luiza Lomonaco Coppla, a fim de reformar o Acórdão 2896/2017-TCU-Segunda Câmara (Relator: Ministro Aroldo Cedraz) , ora recorrido, no sentido de julgar regulares as contas da recorrente, dando-lhe quitação plena.
17.	Ante o exposto, voto por que o Tribunal adote o acórdão que ora submeto à apreciação deste Colegiado.
TCU, Sala das Sessões Ministro Luciano Brandão Alves de Souza, em 13 de agosto de 2019.
RAIMUNDO CARREIRO 
Relator

Na Sessão de Segunda Câmara realizada em 8/5/2018, valendo-me de previsão regimental, solicitei vista dos presentes autos para que pudesse melhor me posicionar com relação aos fundamentos discutidos no Voto apresentado pelo então relator, o Eminente Ministro José Múcio Monteiro, hoje nosso Presidente.
2.	Como relator a quo do presente processo, no Voto que proferi na ocasião, defendi que a questão a ser examinada no presente recurso não se limitava à aplicabilidade da Súmula TCU 230 a este caso concreto. O meu entendimento foi no sentido de que os elementos coligidos ao processo não comprovavam que os recursos federais repassados teriam sido recebidos e aplicados pelo prefeito antecessor ou, se houve saldo remanescente, geridos pela prefeita sucessora.
3.	Entretanto, observo que a partir de diligência efetivada ao Banco do Brasil, determinada pelo Ministro Raimundo Carreiro, para que fossem encaminhados a este Tribunal extratos bancários da conta de titularidade da Prefeitura Municipal de São Jerônimo da Serra, referentes a dezembro de 1996 e janeiro de 1997, foi acostada aos autos cópia digital do extrato requerido (Peça 45) , possibilitando constatar que, de fato, não houve qualquer movimentação financeira na conta da municipalidade no período mencionado, o que demonstra que a totalidade dos recursos foi gerida pelo prefeito antecessor.
Considerando essas novas informações, analisadas em conjunto e em confronto com demais elementos constantes do processo, manifesto concordância com o posicionamento do eminente Ministro Raimundo Carreiro, no sentido de dar provimento ao Recurso de Reconsideração interposto por Maria Luiza Lomonaco Coppla contra o Acórdão 2896/2017-TCU-Segunda Câmara, de minha relatoria, e apresento os meus cumprimentos ao Eminente Ministro.
TCU, Sala das Sessões Ministro Luciano Brandão Alves de Souza, em 13 de agosto de 2019.
AROLDO CEDRAZ
Revisor